【裁判字號】    92,上更(一),759
【裁判日期】    921218
【裁判案由】    偽造文書
【裁判全文】
臺灣高等法院刑事判決                        九十二年度上更(一)字第七五九號
    上  訴  人
    即  自訴人  丙○○
    被      告  甲○○
                乙○○
右上訴人因自訴被告偽造文書等案件，不服臺灣宜蘭地方法院八十九年度自字第十四
號，中華民國八十九年十一月三十日第一審判決提起上訴，於判決後，經最高法院發
回更審，本院更為判決如左：
    主  文
上訴駁回。
    理  由
一、本件上訴人即自訴人原先向台灣宜蘭地方法院提起自訴意旨略以：自訴人於民國
    八十六年一月二十六日受呂惠雪、林松山所訂立之合建契約，委託代辦土地合建
    之建築線指定、建築執照及使用執照等之申請事宜，八十六年十月十七日九時許
    自訴人會同呂惠雪之夫周輝前往宜蘭縣政府辦理建築線指示申請事宜，遭主辦人
    即被告乙○○以需先取得道路通行證明後始得申請為由拒絕本件申請。呂惠雪不
    服，當日向該府政風室陳情，被告乙○○於八十六年十月二十二日以八六建都字
    第一六五八號函通知呂惠雪略稱：「因所指摘與事實不符，有請台端撥冗到局澄
    清」，做為欺騙呂惠雪及掩飾其犯行之藉口。而後自訴人依法提出國家賠償請求
    ，被告甲○○為承辦人，卻以八十九年二月十一日八八府秘法字一四四九四二號
    函覆拒絕賠償理由書拒絕自訴人國家賠償之請求。其理由略以：經查該申請書經
    政風室轉交後，承辦單位以承辦人員均稱並無請求權人所指『拒收人民申請建築
    線指示案件』之情事，另因呂惠雪所據以申請建築線指示內容，，其檢送資料係
    錯誤；為一併釐清本案，經承辦單位函請到府說明，惟請求權人迄未來函或到府
    說明，抑或補正相關資料。顯示其無法依規定檢附申請指示建築線所應備之文件
    ，所請核與國家賠償要件全然不符等語。足見被告乙○○將明知不實之事項偽造
    於所掌之公文書掩飾已發生之拒絕掛號之過失行為以逃避責任，而被告甲○○故
    意將原本不實之前函作為拒絕自訴人請求國家賠償之依據，一再故意將不實事項
    登載於公文書，因認被告乙○○涉犯有刑法第二百十三條、二百十四條、二百十
    六條、三百三十九條之罪；被告甲○○涉有刑法第二百十三條、二百十六條及三
    百三十九條之罪云云。
二、原審法院以八十九年度自字第十四號判決被告甲○○無罪，被告乙○○部分自訴
    不受理，其判決要旨略以：
（一）被告甲○○部分：１、自訴人指陳被告甲○○一再故為虛偽不實之記載云云，
      然查有關宜蘭縣政府辦理國家賠償案件，係收受人民申請國家賠償案件後，先
      予程序審查，並簽請相關單位及人員表示意見，若顯無賠償義務者則撰寫拒絕
      賠償理由書，若非顯無賠償義務則擇期開會向國賠小組提出審議，此有宜蘭縣
      政府辦理國家賠償案件工作說明書一份可稽，被告甲○○於受理自訴人國家賠
      償請求後，即簽請上揭承辦之建設局等相關單位敘明案情始末並表示意見，被
      告甲○○即依前開建設局擬具之意見，擬予拒絕賠償，並依公文流程簽請核可
      ，此亦有秘書室致建設局之簽函、建設局致秘書室之簽稿及宜蘭縣政府秘書室
      之簽呈可憑，足見被告甲○○所擬具之宜蘭縣政府拒絕賠償理由書係合於一定
      之公文流程及相關程序，其所依據亦係相關單位所提供之意見，縱相關單位所
      提供之意見有所隱瞞，亦難即遽論被告甲○○有明知不實之直接故意。再者，
      被告甲○○雖於上開國家賠償理由書中謂：「‧‧為一併釐清本案，承辦單位
      乃以本府八十六年十月二十二日建都字第一六五八號函到府說明，惟請求權人
      迄未來函或到府說明，抑或補正相關資料。故本府迄未核辦該案」；「而呂君
      截至目前均未向本府催洽，顯示其無法依規定檢附申請指示建築線所應備之文
      件，該合建契約無法履行係當事人間無法克服之因素所致，與本府之核辦義務
      無關‧‧‧」等語，經查既有首揭宜蘭縣政府建設局八十六年十月二十二日八
      六建都字第一六五八號函案外人呂惠雪稱「‧‧‧因所指摘與事實不符，有請
      台端撥冗到局澄清‧‧‧」存卷可參，益見被告甲○○並無私自杜撰，此外自
      訴人亦無法證明案外人呂惠雪確有依上揭函文至上開建設局為案情說明，是並
      無證據證明被告甲○○此部分之敘述有何明知不實而故為登載之情事，果若自
      訴人不服被告甲○○其審核國家賠償之要件之認定，依據國家賠償法相關規定
      ，若請求權人對於拒絕賠償不服時，應尋求相關救濟途徑以資救濟，另外復查
      無其他積極證據足認被告甲○○有自訴人所指訴登載不實之犯行，自訴人自訴
      被告甲○○涉犯刑法第二百十三條、第二百十六條部分，則不能證明，自應諭
      知無罪之判決。２、另自訴人自訴被告甲○○另涉有刑法第三百三十九條第一
      項之詐欺取財犯行，惟查，刑法上之詐欺罪則係使人將本人或第三人之物交付
      ，或得財產上不法之利益或使第三人得之，而該取物或得利行為，則需係以施
      用詐術之手段實施，始與本罪構成要件相符，已如前述。自訴人既未指訴被告
      甲○○有何為不法利益而取得財物或利益之行為，實難以被告承辦國家賠償請
      求案件，因拒絕賠償，遽論被告甲○○有何取得不法財物或利益之行為，是此
      部分犯行亦屬不能證明。３、綜上說明，足認自訴人自訴被告甲○○涉有刑法
      上公務員登載不實及詐欺等罪嫌，均核與該罪名構成要件有間，此外本院復查
      無其他積極之證據，足認被告確有自訴人指訴之犯行，既不能證明其犯罪，自
      應依法為無罪判決之諭知。
（二）乙○○部分：按犯罪之被害人得提起自訴，刑事訴訟法第三百十九條第一項固
      定有明文，惟此被害人係指犯罪之直接被害人而言，此有司法院院字第一三０
      六號解釋及最高法院七十五年台上字第七四二號判例意旨均可參照。另查刑法
      第二百十三條之公務員登載不實、第二百十四條之使公務員登載不實罪，雖同
      時侵害社會法益及個人法益，而同法第三百三十九條詐欺取財罪係侵害個人法
      益，然自訴人係指訴被告乙○○於拒絕案外人呂惠雪之夫周輝之申請後，經呂
      惠雪不服當日向該府政風室陳情被告乙○○之不法情事，被告乙○○竟於數日
      後偽造八十六年十月二十二日八六建都字第一六五八號之函文，做為被告乙○
      ○欺騙呂惠雪及掩飾其犯行之藉口。因認被告乙○○涉有上開犯行云云。則自
      訴人所訴縱屬實在，然被告乙○○所發上開函文收件者係呂惠雪並非自訴人，
      此有該函文附卷足憑，是被告所為之直接被害人亦係國家社會及呂惠雪本人，
      自訴人或因上開行為而受有損害，充其量亦僅屬間接被害，依前開規定及判例
      要旨，此部分即屬不得提起自訴。綜上自訴人並非本件犯罪之直接被害人，依
      法即不得提起自訴，爰不經言詞辯論，逕為諭知不受理之判決。
三、上訴人即自訴人不服原審上揭判決，向本院提起上訴，經本院於九十年四月六日
    以九十年度上訴字第一八九號判決駁回上訴在案。自訴人不服本院上揭判決，向
    最高法院提起上訴，經最高法院以九十二年台上字第五六三四號判決，就被告乙
    ○○被訴犯刑法第二百十六條、第二百十四條、第三百三十九條第一項罪嫌部分
    ，駁回自訴人所提起之上訴確定在案；就被告甲○○、乙○○被訴行使公務員登
    載不實文書部分，撤銷本院前審判決，發回本院更為審理，此有本院九十年度上
    訴字第一八九號判決、最高法院九十二年台上字第五六三四號判決足憑。綜上，
    本院就本件所應調查審理之範圍，僅有被告甲○○、乙○○被訴行使公務員登載
    不實文書部分而已；至於被告乙○○被訴犯刑法第二百十六條、第二百十四條、
    第三百三十九條第一項罪嫌部分，則因已經最高法院判決確定，自非本院所應審
    究，合先敘明。
四、按上訴是否違背法律上之程式及上訴權有無喪失，為第二審法院應依職權調查之
    事項。又上訴期間為十日，自送達判決後起算，為刑事訴訟法第三百四十九條前
    段所明定。茲查本件原審判決因負責送達之原審法院法警林澄村無法依民事訴訟
    法一百三十六條第一項前段規定送達於上訴人即自訴人之住居所、事務所或營業
    所行之，且無法依同法第一百三十七條第一項規定送達予辨別事理能力之上訴人
    即自訴人之同居人或受僱人，是以林澄村法警乃依同法第一百三十八條規定，於
    八十九年十二月八日留置送達於當地之警察機關即宜蘭縣警察局宜蘭分局新生派
    出所，並作送達通知書，黏貼於上訴人即被告之住居所、事務所或營業所門首，
    以為送達，有送達證書可查（原審卷第一三四頁），並經本院向宜蘭縣警察局宜
    蘭分局查詢，該分局以九十二年十二月八日警蘭刑字第０九二００一九三０四號
    函並檢附所轄新生派出所受理訴訟文書寄存登記簿影本函覆本院在案。準此，則
    本件送達時間應以合法寄存於新生派出所之時為送達之時，並非警員通知或自訴
    人實際前去領取之時間始為送達之時，是本件送達判決書之時，既係八十九年十
    二月八日。復查自訴人之住所位於宜蘭縣宜蘭市○○路一七二巷四三之四號，此
    有其年籍資料在卷足憑，因處於原審法院所在之宜蘭縣宜蘭市內，其上訴期間依
    法並無在途期間可供扣除，而其上訴期間之末日又係星期一，非例假日或其他休
    息日，然查自訴人竟遲至同年月二十一日始提起上訴，此有上訴狀上所蓋之原審
    法院收狀日期戳記足憑（本院前審卷第七頁）。即此則自訴人提起上訴之日期即
    八十九年十二月二十一日已逾越法定上訴期間，顯屬違背法律上之程式，應由本
    院依同法第三百六十七條前段、第三百七十二條，不經辯論，判決如主文。
中      華      民      國    九十二    年    十二    月    十八        日
                              臺灣高等法院刑事第九庭
                                  審判長法  官  李  文  成
                                        法  官  洪  曉  能
                                        法  官  周  盈  文
右正本證明與原本無異。
如不服本判決，應於收受送達後十日內向本院提出上訴書狀，其未敘述上訴之理由者
並得於提起上訴後十日內向本院補提理由書（均須按他造當事人之人數附繕本）。
被告不得上訴。
                                        書記官  余  姿  慧
中      華      民      國    九十二    年    十二    月    十八        日


司法院資訊處製作；財團法人民間司法改革基金會備份。
